【裁判字號】    90,判,1237
【裁判日期】    900718
【裁判案由】    綜合所得稅
【裁判全文】
最  高  行  政  法  院  判  決                    九十年度判字第一二三七號
    原      告  甲○○
    被      告  財政部臺北市國稅局
    代  表  人  張盛和
右當事人間因綜合所得稅事件事件，原告不服行政院中華民國八十八年十一月十九日
台八十八訴字第四二四四四號再訴願決定，提起行政訴訟。本院判決如左：
    主  文
原告之訴駁回
訴訟費用由原告負擔
    事  實
緣原告民國八十五年度綜合所得稅結算申報案，列報其配偶陸振國所有坐落台北市○
○○路○段一五七號三樓房屋之租賃所得新台幣（以下同）五、一三○元，被告以其
申報租金顯較當地一般租金標準為低，乃按財政部核定之當地一般租金標準，調整增
列其租賃所得三三、四一三元，併課原告當年度綜合所得稅。原告不服，申經復查結
果，未獲變更，提起訴願、再訴願，遞遭決定駁回，遂提起行政訴訟。茲摘敘兩造訴
辯意旨於次：
原告起訴意旨略謂：一、人民僅有依法律所定要件負繳納稅捐之義務，此由司法院釋
字第三六九號解釋及所得稅法第八條規定中可得知。本案法律關係是「無償借與使用
」，並非「租賃」，實質上並未取得任何租金。二、依舉證責任分配之原則，被告主
張有利於己之事實應負舉證責任。按被告指稱原告配偶有本案租賃所得，應由其負舉
證責任，被告應自行調查佳瑟公司八十五年度之營利事業所得稅申報內是否有支付租
金之事實，即可真象大白。上開事實，經原告請求被告主動調查，被告皆置之不理，
有違舉證責任分配之原則。為此，請判決撤銷一再訴願決定及原處分等語。
被告答辯意旨略謂：一、按「財產出租，其約定之租金，顯較當地一般租金為低，稽
徵機關得參照當地一般租金調整計算租賃收入。」、「所稱當地一般租金，由當地主
管稽徵機關查明報由省（直轄市）主管稽徵機關核定，並送財政部備查。」分別為所
得稅法第十四條第一項第五類第五款及同法施行細則第十六條第三項所明定。次按「
綜合所得稅租賃所得設算核定案件，納稅義務人如有異議時，稽徵機關應實地調查鄰
近房屋之租金作為核課之依據，即將設算租金與鄰近租金比較，高時改課低時維持原
核定」「公司股東以自己所有之房屋無償供該公司使用，應依所得稅法第十四條第一
項第五類第四款規定，參照當地一般租金情況，計算租賃收入，繳納所得稅。」分別
為財政部賦稅署七十七年十一月九日台稅一發第七七○六六五八五一號函及財政部七
十三年九月一日台財稅第五八九二九號函所明釋。二、本件原告之配偶八十五年度將
其所有坐落台北市○○○路○段一五七號三樓房屋出租供公司營業使用，申報租賃所
得五、一三○元。被告以其申報租金顯較當地一般租金標準為低，乃依據八十五年度
非自住房屋使用及租賃情形核定表及經核定之當地一般租金標準調整增列其租賃所得
三三、四一三元，併課原告當年度綜合所得稅。三、原告主張其配偶陸振國係佳瑟公
司之股東，將自有房屋無償借與該公司登記營利事業地址絕非將財產借與他人使用，
絕無收取租金之事實，又陸振國未收取租金，被告應主動查閱佳瑟公司之申報資料云
云，經查，依所得稅法第十四條第一項第五類第四款規定，系爭房屋縱係無償借與他
人供營業用，仍應參照當地一般租金標準，設算租賃收入。次按「行政機關就行政法
規所為之解釋自法規生效之日有其適用」，為行政院六十一年六月二十六日台財第六
二八二號令釋有案。本件經實地調查系房屋鄰近租金情形，平均每坪每月租金為三六
五元較設算租金每坪二一五元為高，徵諸前開規定，被告調整增列所得額並無不合。
至原告所提示佳瑟公司出具經公證處公證之具結書，惟公證處並未就該租賃之事實內
容予以審查，是僅足以證明原告與佳瑟公司確有租賃之事實而已。況原告本年度自行
申報取自該租賃關係之租賃所得有五、一三○元，卻又一再執詞主張未收取任何租金
，顯有矛盾，請判決駁回原告之訴等語。
    理  由
按「個人之綜合所得總額，以其全年左列各類所得合併計算之︰．．．第五類︰租賃
所得及權利金所得︰凡以財產出租之租金所得，．．．：一、財產租賃所得．．．之
計算，以全年租賃收入．．．，減除必要損耗及費用後之餘額為所得額。．．．四、
將財產借與他人使用，除經查明確係無償且非供營業或執行業務者使用外，應參照當
地一般租金情況，計算租賃收入，繳納所得稅。五、財產出租，其約定之租金，顯較
當地一般租金為低，稽徵機關得參照當地一般租金調整計算租賃收入。．．．」、「
本法第十四條第一項第五類第四款及第五款所稱當地一般租金，由當地主管稽徵機關
查明報由省（直轄市）主管稽徵機關核定，並送財政部備查。」為行為時所得稅法第
十四條第一項第五類第一款、第四款、第五款及同法施行細則第十六條第三項所規定
。本件原告八十五年度綜合所得稅結算申報案，列報其配偶陸振國所有坐落台北市○
○○路○段一五七號三樓房屋之租賃所得五、一三○元，被告以其申報租金顯較當地
一般租金標準為低，乃按財政部核定之當地一般租金標準，調整增列其租賃所得三三
、四一三元，併課原告當年度綜合所得稅。原告不服，申經被告復查決定，以本件原
告八十五年度將其所有坐落台北市○○○路○段一五七號三樓房屋出租供公司營業使
用，申報租賃所得五、一三○元。原核定依據八十五年度非自住房屋使用及租賃情形
核定表及經核定之當地一般租金標準調整增列其租賃所得三三、四一三元，併課原告
當年度綜合所得稅。本件經實地調查系房屋鄰近租金情形，平均每坪每月租金為三六
五元較設算租金每坪二一五元為高，徵諸前開規定，原核定調整增列所得額並無不合
，乃為復查駁回之決定，經核並無違誤，一再訴願決定遞予維持，亦無不合。原告起
訴主張：依司法院釋字第三六九號解釋及所得稅法第八條規定，人民僅有依法律所定
要件負繳納稅捐之義務。本件法律關係是「無償借與使用」，並非「租賃」，實質上
並未取得任何租金。又依舉證責任分配之原則，被告指稱原告配偶有本案租賃所得，
應由其負舉證責任，被告應自行調查佳瑟公司八十五年度之營利事業所得稅申報內是
否有支付租金之事實，即可真象大白云云。按所得稅法第十四條第一項第五類第四款
、第五款規定，將財產借與他人使用者，自須符合「無償」且「非供營業或執行業務
者使用」之要件，或財產出租之租金，並非明顯較當地一般租金為低者，方得免依當
地一般租金情況，計算租賃收入。經查系爭房屋於八十五年間設籍營業人有佳瑟企業
有限公司、万元投資顧問有限公司及欣榮工程顧問股份有限公司，房屋稅營業用課稅
面積為八十六．七平方公尺，有台北市稅捐稽徵處大安分處八十七年七月十八日北市
稽大安甲字第八七○一九○○四○○號函在卷可稽。而原告於八十五年度綜合所得稅
結算申報並已申報取自系爭房屋之租賃所得為五、一三○元，且經被告實地調查鄰近
房屋之租金情形，證明原告申報之租賃收入明顯較當地一般租金為低，是被告依前開
法條規定調整增列原告之租賃所得，於法洵無不合。原告主張系爭房屋係「無償借與
使用」，並未取得任何租金，被告指稱有本案租賃所得，應由其負舉證責任，並調查
佳瑟公司八十五年度之營利事業所得稅申報內是否有支付租金之事實，即可真象大白
云云，核無足採。至原告所提示佳瑟公司出具經公證處公證之具結書，因公證處並未
就該租賃之事實內容予以審查，徵諸系爭房屋設籍營業人及原告自行申報租金之情形
，該具結書自不足以否認系爭房屋確有租賃之事實。原告起訴論旨，並無理由，應予
駁回。
據上論結，本件原告之訴為無理由，爰依行政訴訟法施行法第二條、行政訴訟法第九
十八條第三項前段，判決如主文。
中    華    民    國     九十        年      七      月      十八       日
                    最 高 行 政 法 院  第 五 庭
                                審 判 長 法  官      廖  政  雄
                                         法  官      趙  永  康
                                         法  官      林  清  祥
                                         法  官      鍾  耀  光
                                         法  官      姜  仁  脩
右  正  本  證  明  與  原  本  無  異
                                         法院書記官  蘇  金  全
中    華    民    國     九十        年      七      月      十九       日


司法院資訊處製作；財團法人民間司法改革基金會備份。
